【裁判字號】    91,上易,2340
【裁判日期】    921107
【裁判案由】    詐欺
【裁判全文】
臺灣高等法院刑事判決                          九十一年度上易字第二三四０號
    上  訴  人
    即  被  告  甲○○
    選任辯護人  林俊雄律師
右上訴人因詐欺案件，不服臺灣桃園地方法院九十年度易字第一六六七號，中華民國
九十一年六月七日第一審判決（起訴案號：臺灣桃園地方法院檢察署八十九年度偵字
第一五八五０號），提起上訴，本院判決如左：
    主  文
原判決撤銷。
甲○○連續意圖為自己不法之所有，以詐術使人將本人之物交付，處有期徒刑捌月。
    事  實
一、甲○○於八十五年間離婚後自行經營藝品店，於八十八年間因認識設立在桃園縣
    楊梅鎮力行企業股份有限公司（以下簡稱力行公司）負責人丙○○（即乙○○姪
    子），甲○○經常出入力行公司，並利用機會結識在力行公司擔任警衛乙○○，
    竟意圖為自己不法之所有，基於概括之犯意，佯稱在南投霧社經營茶園，急需用
    錢發工資、伙食費週轉，甲○○並提供載有華僑銀行大里分行Ｚ0000000
    000000號帳號（以下簡稱：大里分行帳號）、000000000家裡電
    話及Ｚ000000000手機電話之字條壹張交與乙○○，及提供客票供清償
    以取信於乙○○，因甲○○經常前來力行公司與姪子丙○○聯絡，以致乙○○不
    疑有詐，先後於附表(二)所示編號十三至編號二十及附表(三)所示之時間，自乙○○
    匯款方式，匯入甲○○提供之大里分行帳號內，甲○○並先後交付如附表(一)所示
    之支票，其間甲○○為取信於乙○○，並陪同乙○○於附表(一)編號二、三、四所
    示之時間向花旗銀行辦理委託代收票據申請書，於附表(一)編號二、三、四所示支
    票背面填載乙○○領款簽名及帳號，並嗣後於八十九年六月二日藉詞取回附表(一)
    編號一所示支票，附表(一)編號二、三、四支票屆期提示不獲兌現，乙○○始發現
    上情。
二、案經告訴人乙○○訴請臺灣桃園地方法院檢察署檢察官偵查起訴。
    理  由
一、認定犯罪事實所憑之證據及理由：
(一)、被告供述如下：
、被告於原審調查時供承：「我在南投：從八十五年開始開設藝品店：：我跟他的
    姪子丙○○借錢：：跟乙○○不熟：：我的前夫蘇松擇有茶山，我沒有承包茶園
    工作，只有之前跟前夫有做過茶園：」（見原審卷第二十五頁）。
、被告於本院調查時坦承原審卷第九十頁字條所寫「甲○○華僑銀行大里分行Ｚ0
    000000000000號帳號、000000000、Ｚ00000000
    0及反面茶字4/2 20萬；4/5 5萬；4/8 10萬；4/10 4萬；4/15 15萬2千8；4/15
    6萬；4/15 15萬；4/15 7萬」均係被告字跡之事實，此有字條在卷可查（見本院
    第一七七頁、第一七八頁、見偵卷第二十六頁證物袋、原審卷第九十頁）。
、被告坦承在附表(一)編號二、三、四所示支票背面填載告訴人乙○○領款簽名及帳
    號，並於附表(一)編號二、三、四所示之時間與告訴人在花旗銀行辦理委託代收票
    據申請書，並有支票影本及花旗銀行辦理委託代收票據申請書影本在卷可查（見
    偵字卷第三十之一、第三十之二、第三十之三及本院卷第一八二頁、第一八三頁
    ）。
、被告於本院調查時坦承收取告訴人如附表(二)編號十三至編號二十及附表(三)各筆匯
    款之事實，並有匯款單影本及華僑銀行大里分行九十二年二月二十七日（九二）
    僑銀里字第Ｏ二八號函及匯款明細，在卷可查（見偵卷第十一頁至第十四頁及本
    院卷第二Ｏ八頁至第二一一頁）。
、被告與蘇松擇裁判離婚判決正本，此有臺灣南投地方法院八十五年婚字第一四二
    號，附卷可查（見原審卷第二十八頁）。
(二)、告訴人乙○○指述如下：
、告訴人迭於於警訊、偵訊、原審時指述：「：：向我提起她於南投霧社向人做包
    茶園：，急需用錢發工資、伙食費：：甲○○給我銀行帳戶華僑銀行大里分行Ｚ
    0000000000000號帳號：：：說賣茶葉有收到客票，：：」、「她
    說離婚很苦：：」（見偵卷第二頁反面、第三頁正、反面、第十八頁、原審卷第
    二十六頁）。
、告訴人提供台北市○○○路○段四十六巷十三號三樓之二房地，向花旗銀行設定
    擔保透支借款新台幣（下同）四百五十萬元；告訴人先後自花旗銀行開設Ｚ00
    0000000號帳戶內提領現款，此有美商花旗銀行股份有限公司台北分行房
    九十二年七月二十八日、九十二年九月十九日九二年政查字第六六二號、一一Ｏ
    八號函附屋貸款申請書、跨行匯款回條、房地所有權狀影本、帳戶明細在卷可查
    （見本院卷第一五三頁、第二一六頁、第二三Ｏ頁至第二三四頁）。
(三)、附表(一)編號一所示支票，告訴人於八十九年六月二日向花旗銀行領回託收支票，
    於八十九年七月十九日由被告以帳戶華僑銀行大里分行Ｚ0000000000
    000號帳號提示退票之事實，此有花旗銀行九十二年九月二十九日（九十二）
    政查字第一一五八號函、臺灣土地銀行烏日分行九十二年九月十六日烏存字第Ｚ
    000000000號函、支票存款查詢單影本及票據退票通知書影本在卷可查
    （見本院第二四一頁、第二四二頁、第二二二頁、第二四八頁、第二四九頁），
    則告訴人主張附表(一)編號一所示支票係被告交予告訴人後藉詞取回，當屬有據。
(四)、綜上各節，告訴人匯款與被告之前彼此並不熟識，告訴人持有被告書寫上開匯款
    帳戶及聯絡電話以及載明：「茶」4/2 20萬；4/5 5萬；4/810萬；4/10 4萬；
    4/15 15萬2千8；4/15 6萬；4/15 15萬；4/15 7萬」字條；告訴人以提供房地向
    花旗銀行貸款之金錢，先後將附表(一)編號十三至二十及附表(三)所示金額以匯款方
    式交與被告，並且被告與告訴人在花旗銀行辦理附表(一)編號二、三、四支票託收
    業務及代寫託收申請書之事實，應可認定。
二、對於被告辯解之判斷：
(一)、被告否認向告訴人借款，並辯稱：伊向丙○○借錢十五萬元時，並且提供藝品為
    擔保，借款已經清償，因丙○○要向伊調茶葉，經聯絡知悉丙○○在大陸，丙○○表示要伊把所寫上開字條放在力行公司守衛室轉交，丙○○係告訴人姪子，告
    訴人當時在守衛室擔任警衛，因此放心交付上開字條與告訴人，但不知何原因告
    訴人先後匯款入被告上開帳戶內，因匯款單上之名字是寫乙○○，故每次匯錢過
    來，伊當天或隔日即馬上領出自台中坐車將現金返還予告訴人，又被告還款與告
    訴人時告訴人會對被告毛手毛腳，甚至威脅與其發生性行為或不得與現任配偶辦
    理
    代寫，上開支票面額與告訴人上開各匯款金額總數均不相符，上開支票並非被告
    交與告訴人云云。
經查：
、被告於本院調查時供述，被告打電話給丙○○時經守衛室轉接時，告訴人接到電
    話後與被告聊天，此外被告與告訴人從未共同外出，核與告訴人陳述相符（見本
    院第一七九頁），堪認告訴人於匯款入被告上開帳戶後對被告並無其他不尋常之
    舉止，應甚明確。
、被告之大里分行帳戶自八十九年二月二十三日起至八十九年七月二十六日除告訴
    人匯款外，並無其他人匯款，丙○○亦無任何匯款，此有被告大里分行帳戶存摺
    一本在卷可查（見卷第二十頁證物袋），則被告主張因丙○○要向伊調茶葉交付
    大里分行帳號由告訴人轉交丙○○，顯失其據；又被告亦自承所欠丙○○十五萬
    元債務已經清償，當時丙○○人在大陸，此有入出境資料在卷可參（見原審卷第
    二十五頁、本院卷第四十五頁），復參以上開字條反面記載「茶」以及顯示之日
    期、金額，顯非與遠在大陸之丙○○直接溝通所為，則被告辯稱，上開字條要告
    訴人轉交丙○○，當屬無稽。
(二)、按告訴人於當時係從事警衛工作，每月收取固定薪資，本次匯款資金係來自於花
    旗銀行貸款，告訴人將之匯入被告提供之帳號內，此為一般借款者最有效率並能
    留存明確證據之支付方法，告訴人依此方式匯款與被告，所為何事，應甚明確，
    被告所辯，顯違常理，況若被告認告訴人匯款原因不明，既認為告訴人於交還匯
    款時已經有不當之行為，被告當可採取其他不必見面方式亦可妥適處理，甚或結
    清上開帳戶內存款，使告訴人無從再行匯款，亦無不可，被告係有經驗之成年人
    ，何以未此為之，另竟於八十九年五月二日、同年五月十七日與告訴人見面，並
    親自為告訴人填寫委託代收票據申請之相關資料，告訴人主張被告提供上開支票
    為借款之清償，當屬有據，被告空言主張已將告訴人之上開匯款當面交還告訴人
    ，自違常理，另雖上開支票金額與匯款數額不符，惟此乃借款者先行交付支票後
    再陸續借款，與一般人借款之過程相同，則被告所辯各節，顯係畏罪卸責之詞，
    均無可採。
三、對於其他公訴事實判斷：
(一)、關於檢察官起訴認被告涉詐取告訴人附表(二)編號一至十二所示之匯款部分。
(二)、本案判斷：
、告訴人關於附表(二)編號一至四之各款，固提出花旗銀行現金提款資料為據，惟此
    僅能證明告訴人當日有各該筆提款，尚難遽認此筆款，業經告訴人已經以現金方
    式交付與被告之事實。
、告訴人關於附表(二)編號五、十一、十二部分，告訴人並無提出任何交付與被告之
    證據，告訴人主張，尚難採信。
、告訴人關於附表(二)編號六、九、十部分，固提提出花旗銀行現金提款資料為據，
    惟上開各筆與附表(二)編號十三、十四、十五匯款數額相同且同日，按告訴人若以
    匯款方式為之則顯然未與被告見面，況告訴人於本院調查時陳明不記得有同時匯
    款又同日付現金（見本院卷第一八五頁），則堪認此部分係重複，當可認定。
、告訴人關於附表(二)編號七、八部分，固提出花旗銀行現金提款資料為據，惟該筆
    款係與附表(三)編號一、二、三同日，其中編號一當日匯款金額為三萬五千元，編
    號二、三匯款金額共肆拾陸萬五千元，經本院調查屬實，詳述如前，縱或告訴人
    當日各提出四萬五千元、六十萬元，依照告訴人上開陳述並無同日匯款及交付現
    金，則超過匯款之部分，亦無証據証明，告訴人已經以現金方式交與被告之事實
    。
(三)、依上所述，被告辯稱並未向告訴人收取此部分之借款，當屬可信，則告訴人指述
    被告以詐欺方式收取告訴人以現金方式直接交付上開各筆金額，自無可採。
四、綜上所述，本件被告詐欺告訴人之金額應為一Ｏ九萬元，事證明確，被告犯行堪
    予認定，應依法論科。
五、撤銷改判及自為判決論罪科刑之理由：
（一）撤銷改判理由：原審據以論罪，固非無據，惟查：被告詐取告訴人之金額壹佰
      零九萬元（理由詳如前述），原審認定被告詐欺總數為二百四十三萬三千元，
      即有未合，被告上訴意旨否認犯罪，固無理由，惟原判決既有上開可議之處，
      自應由本院將此部分撤銷，另為適法判決。
（二）自為判決論罪科刑之理由：
  １、核被告所為，係犯刑法第第三百三十九條第一項詐欺取財罪。其先後多次犯行
      ，時間緊接、手段相同，顯係基於概括之犯意，多次觸犯犯罪構成要件相同之
      罪名，應論以連續犯一罪，並加重其刑。
  ２、爰審酌被告與告訴人本次借款前並不熟識，竟藉詞向告訴人詐取百萬元之犯罪
      動機，且犯後仍不知積極處理，以期解決，獲取告訴人之諒解，減輕告訴人之
      損害，顯無悔意等一切情狀，量處如主文第二項所示之刑，以資懲儆。
  ３、至於公訴人起訴超過一Ｏ九萬元部分之詐欺因與有罪部分有裁判上一罪關係，
      爰不另為無罪諭知，附此說明。
六、據上論斷，應依刑事訴訟法第三百六十九條第一項前段、第三百六十四條、第二
    百九十九條第一項前段、刑法第五十六條、第三百三十九條第一項，罰金罰鍰提
    高標準條例第一條前段，判決如主文。
本案經檢察官劉家芳到庭執行職務。
中      華      民      國    九十二    年      十一    月      七      日
                              臺灣高等法院刑事第二十三庭
                                  審判長法  官  黃  瑞  華
                                        法  官  陳  坤  地
                                        法  官  王  淑  滿
右正本證明與原本無異。
不得上訴。
                                        書記官  陳  思  云
中      華      民      國    九十二    年      十一    月      七      日
附錄：本案論罪科刑法條全文
刑法第三百三十九條：
意圖為自己或第三人不法之所有，以詐術使人將本人或第三人之物交付者，處五年以
下有期徒刑、拘役或科或併科一千元（已提高十倍為一萬元）以下罰金。
以前項方法得財產上不法之利益或使第三人得之者，亦同。
前二項之未遂犯罰之。
附表(一)：
┌──┬────┬─────────┬────┬────────┬────┐
│編號│發 票 人│付      款     人 │發 票 日│ 票 面 金 額    │支票託收│
│    │        │                  │        │  (新台幣)      │日期    │
├──┼────┼─────────┼────┼────────┼────┤
│一  │徐弘源  │土地銀行烏日分行支│89.06.15│三十八萬三千元  │        │
│    │        │票號碼ＥＫ一Ｏ三二│        │                │        │
│    │        │六六號            │        │                │        │
├──┼────┼─────────┼────┼────────┼────┤
│二  │丁 ○ ○│彰化商業銀行台中分│89.07.10│      九十萬元  │89.05.17│
│    │        │行                │        │                │        │
├──┼────┼─────────┼────┼────────┼────┤
│三  │員頂企業│中興商業銀行員林分│89.06.23│      六十萬元  │89.05.02│
│    │有限公司│行                │        │                │        │
│    │戊○○  │                  │        │                │        │
├──┼────┼─────────┼────┼────────┼────┤
│四  │員頂企業│中興商業銀行員林分│89.07.28│    六十五萬元  │89.05.02│      │
│    │有限公司│行                │        │                │        │
│    │戊○○  │                  │        │                │        │
└──┴────┴─────────┴────┴────────┴────┘
附表(二)：
┌──┬────┬──────┬───────┐
│編號│時    間│金        額│交  付  方  式│
│    │        │            │              │
├──┼────┼──────┼───────┤
│一  │89.03.20│      十萬元│       現   金│
├──┼────┼──────┼───────┤
│二  │89.03.21│    十三萬元│       現   金│
├──┼────┼──────┼───────┤
│三  │89.03.22│    十五萬元│       現   金│
├──┼────┼──────┼───────┤
│四  │89.03.30│    十三萬元│       現   金│
├──┼────┼──────┼───────┤
│五  │89.04.08│十三萬五千元│       現   金│
├──┼────┼──────┼───────┤
│六  │89.04.21│      六萬元│       現   金│
├──┼────┼──────┼───────┤
│七  │89.04.29│  四萬五千元│       現   金│
├──┼────┼──────┼───────┤
│八  │89.05.02│    六十萬元│       現   金│
├──┼────┼──────┼───────┤
│九  │89.05.08│    十二萬元│       現   金│
├──┼────┼──────┼───────┤
│十  │89.05.10│      十萬元│       現   金│
├──┼────┼──────┼───────┤
│十一│89.05.17│    二十萬元│       現   金│
├──┼────┼──────┼───────┤
│十二│89.06.24│  七萬三千元│       現   金│
├──┼────┼──────┼───────┤
│十三│89.04.21│      三萬元│       匯   款│
├──┼────┼──────┼───────┤
│十四│89.05.08│    十一萬元│       匯   款│
├──┼────┼──────┼───────┤
│十五│89.05.10│    十六萬元│       匯   款│
├──┼────┼──────┼───────┤
│十六│89.05.11│  一萬五千元│       匯   款│
├──┼────┼──────┼───────┤
│十七│89.05.23│    十五萬元│       匯   款│
├──┼────┼──────┼───────┤
│十八│89.05.26│      二萬元│       匯   款│
├──┼────┼──────┼───────┤
│十九│89.06.08│      五千元│       匯   款│
├──┼────┼──────┼───────┤
│二十│89.06.14│      十萬元│       匯   款│
└──┴────┴──────┴───────┘
附表(三)：
┌──┬────┬──────┬───────┐
│編號│時    間│金        額│交  付  方  式│
│    │        │            │              │
├──┼────┼──────┼───────┤
│一  │89.04.29│三萬五千元  │       匯款   │
│    │        │            │              │
│    │        │            │              │
├──┼────┼──────┼───────┤
│二  │89.05.2 │二十萬元    │      匯款    │
├──┼────┼──────┼───────┤
│三  │89.05.2 │二十六萬元五│      匯款    │
│    │        │千          │              │
└──┴────┴──────┴───────┘


司法院資訊處製作；財團法人民間司法改革基金會備份。
